臺灣高等法院民事判決
110年度上易字第1153號
上  訴  人  莊大忠  
訴訟代理人  賴安國律師
複 代理 人  徐維宏律師
被 上訴 人  莊美芳  
訴訟代理人  陳香如律師

上列當事人間請求返還不當得利事件，上訴人對於中華民國110
年10月26日臺灣新北地方法院判決（110年度訴字第1044號），
提起上訴，本院於民國111年7月5日言詞辯論終結，判決如下：
    主      文
上訴駁回。
第二審訴訟費用由上訴人負擔。
    事實及理由
一、被上訴人主張：伊於民國89年12月21日以兩造母親林花為被
    保險人、自己為受益人，向訴外人南山人壽保險股份有限公
    司（下稱南山人壽）投保編號Z000000000之人壽保單（下稱
    系爭保單）。嗣因考慮兄長即上訴人收入較高，得以繳納保
    費扣抵所得稅，乃與上訴人約定，於91年6月21日借用其名
    義變更為要保人（下稱系爭借名契約），嗣上訴人於107年1
    1月5日擅自變更受益人為自己。茲以起訴狀繕本之送達為終
    止系爭借名契約之意思表示，依民法第541條、第179條規定
    ，求為命上訴人應向南山人壽申請變更系爭保單之要保人及
    受益人為伊之判決（原審就上開部分為被上訴人勝訴之判決
    ，上訴人不服，提起上訴；未繫屬本院部分，不另贅述）。
    答辯聲明：上訴駁回。
二、上訴人則以：兩造未成立系爭借名契約；且保險契約不得以
    借名方式為之，如有違反，應屬無效。伊為系爭保單之要保
    人，依保險法第111條規定自有權變更受益人，無須徵得被
    上訴人同意。被上訴人於91年6月21日即得行使不當得利返
    還請求權，迄起訴已超過15年時效期間等語，資為抗辯。上
    訴聲明：（一）原判決關於命上訴人變更系爭保單要保人及
    受益人部分廢棄。（二）上開廢棄部分，被上訴人於第一審
    之訴駁回。　　　　
三、查被上訴人投保系爭保單，嗣於91年6月21日變更要保人為
    上訴人，上訴人復於107年11月5日變更受益人為自己，為兩
    造所不爭執（見本院卷9、10、66、163頁）。被上訴人主張
    伊借用上訴人名義變更為要保人，自得於終止系爭借名契約
    後，請求上訴人變更要保人及受益人為伊，為上訴人所否認
    ，並以前揭情詞置辯。　　　　
四、茲論述如下：　
（一）按當事人之任何一方，得隨時終止委任契約。又受任人因
      處理委任事務，所收取之金錢、物品及孳息，應交付於委
      任人；受任人以自己之名義，為委任人取得之權利，應移
      轉於委任人。民法第549條第1項、第541條分別定有明文
      。次按所謂借名契約，乃當事人約定，一方（借名人）將
      自己之財產借用他方（出名人）名義登記表彰為權利人，
      然仍由借名人管理、支配、處分，無使出名人終局取得財
      產所有權之意思，性質上即屬委任契約，自應適用民法委
      任之相關規定。經查：
  １、上訴人自陳於92年農曆過年期間，經被上訴人告知並同意
      變更為系爭保單之要保人（見本院卷163、164頁）。證人
      即保險業務員陳志勝證稱：伊有詢問被上訴人變更要保人
      之原因，被上訴人說是上訴人收入較高，繳納所得稅時得
      扣除新臺幣2萬4,000元額度之保費；系爭保單之要保人變
      更為上訴人後，91年9月17日及98年5月22日之契約變更申
      請書仍為被上訴人寄發等語(見本院卷120、121、124頁之
      臺灣士林地方法院110年度簡上字第32號刑事案件審判筆
      錄)，核與被上訴人主張之變更原因相符。參以系爭保單
      自投保、變更要保人，迄107年11月間之保費，均由被上
      訴人繳納，為兩造所不爭執（見本院卷9、66頁），堪認
      被上訴人主張因上訴人節稅之故，乃借用其名義變更要保
      人，應非虛妄。
　２、上訴人雖抗辯：兩造未約定保費如何繳納，伊推測被上訴
      人可能基於感念上訴人照顧父母之貢獻而為贈與，未成立
      系爭借名契約云云。惟系爭保單變更要保人為上訴人後，
      被上訴人已無繳納保費之義務，上訴人未舉證證明兩造間
      有贈與系爭保單及約定由被上訴人繼續繳納保費，徒以主
      觀臆測被上訴人有贈與之意，顯無可採。
　３、再者，本件兩造既為兄妹，則系爭保單要保人變更為上訴
      人，與被保險人林花之風險無涉，是系爭借名契約無違強
      制禁止規定。上訴人抗辯：保險契約不得以借名方式為之
      ，以免規避南山人壽對於保險利益之審核及承保風險之評
      估云云，要非可採。又出名人即上訴人未經借名人即被上
      訴人同意，不得變更系爭保單之受益人為自己，此觀民法
      第544條規定甚明。是上訴人抗辯：伊有權變更受益人，
      無須徵得被上訴人同意云云，亦無可取。　　
（二）被上訴人以起訴狀繕本於110年1月7日送達上訴人，為終
      止系爭借名契約之意思表示（見原審調解卷67頁），為上
      訴人所不爭執（見本院卷163頁）。又出名人之上訴人未
      經借名人之被上訴人同意，逕向南山人壽申請變更自己為
      受益人，固屬有效（最高法院111年度台上字第146號判決
      意旨參照）。惟上訴人於107年11月5日變更自己為系爭保
      單受益人，對於被上訴人而言，即無法律上原因，為權益
      侵害型之不當得利。被上訴人於109年11月25日即向原法
      院提起本件訴訟（見原法院調解卷9頁），嗣110年1月7日
      對上訴人終止系爭借名契約，自未逾15年時效期間。則其
      依民法第541條、第179條規定，請求上訴人將系爭保單要
      保人、受益人變更為被上訴人，自屬有據。上訴人抗辯：
      被上訴人於91年6月21日即得行使不當得利返還請求權，
      迄起訴已超過15年時效期間云云，洵無足取。
五、綜據上述，被上訴人依民法第541條、第179條規定，請求上
    訴人向南山人壽變更要保人及受益人為被上訴人，為有理由
    ，應予准許。原審就上開部分為上訴人敗訴之判決，理由雖
    有部分不同，但結論並無二致，仍應予以維持。上訴論旨指
    摘原判決不當，求予廢棄改判，為無理由，應駁回其上訴。
    　
六、本件事證已臻明確，兩造其餘之攻擊或防禦方法及所用之證
    據，經本院斟酌後，認為均不足以影響本判決之結果，爰不
    逐一論列，附此敘明。
七、據上論結，本件上訴為無理由。爰判決如主文。　　　
中　　華　　民　　國　　111 　年　　8 　　月　　9 　　日
                  民事第七庭
                      審判長法  官  李昆霖
                            法  官  蔡惠琪
                            法  官  譚德周
正本係照原本作成。
不得上訴。
中　　華　　民　　國　　111 　年　　8 　　月　　9 　　日

                            書記官  張郁琳